最　高　行　政　法　院　判　決
　　　　　　　　　　　　　　　　　　 94年度判字第01792號
上　訴　人　財政部臺北市國稅局
代　表　人　甲○○
被 上訴 人　乙○○
上列當事人間因綜合所得稅事件，上訴人對於中華民國93年5月
31日臺北高等行政法院92年度訴更一字第124號判決，提起上訴
。本院判決如下：
　　主  文
上訴駁回。
上訴審訴訟費用由上訴人負擔。
    理  由
一、本件被上訴人辦理83年度綜合所得稅結算申報時，涉嫌漏報
    其配偶陳淑茗本人取自和華股份有限公司（下稱和華公司）
    營利所得新台幣（下同）4,060,000元，案經上訴人查獲，
    合併核定綜合所得總額為5,780,704元，淨額為5,288,880元
    ，補徵所得稅1,363,288元，並按所漏稅額1,363,288元處0.
    5倍罰鍰681,600元（計至百元止）。被上訴人不服，主張「
    系爭營利所得係和華公司辦理減資以現金收回資本公積轉增
    資股票，依財政部69年5月8日台財稅第33694號函（下稱69
    年函釋）及81年5月29日台財稅第810140011號函（下稱81年
    函釋）釋示，係屬股票轉讓性質為證券交易所得（於證券交
    易所得停徵期間為免稅所得），原核定營利所得及處以罰鍰
    核屬有誤，應予註銷」等語，循序提起行政訴訟。關於本稅
    部分，遞遭原審法院90年度訴字第4035號判決、本院92年度
    裁字第1435號裁定駁回確定；罰鍰部分，經原審法院90年度
    訴字第4035號判決撤銷關於該部分之訴願決定及原處分，上
    訴人不服此部分之判決，提起上訴，經本院92年度判字第13
    79號判決將此部分判決廢棄發回原審，原審審理結果，仍判
    決「訴願決定及原處分（包含復查決定）關於罰鍰部分均撤
    銷」。上訴人仍不服，遂提起本件上訴。
二、被上訴人於原審主張：(一)針對最高行政法院發回意旨，被上
    訴人之配偶並不知悉系爭所得係營利所得應申報，致未與被
    上訴人合併申報，故被上訴人應無過失可言：1.被上訴人有
    信賴利益之保護：(1)查行政行為應以誠實信用方法為之，並
    應保護人民正當合理之信賴，行政程序法第8條明定。又行
    政行為應受法律及一般法律原則之拘束，同法第4條亦有明
    定。上開行政程序法雖於90年1月1日始實行，惟其所宣示之
    原則已為過去司法機關所是認，且為民主法治國家之表徵。
    本件被上訴人於83年度，依上開公司法令及財政部當時有效
    函內容取回出資額，乃信賴上開合法有效之法令。縱上訴人
    主張上開函令業於87年所得稅法令彙編刪除，惟其為行政行
    為時，仍應保護人民正當合理之信賴利益，且應依稅捐稽徵
    法第1條之1但書之規定辦理。(2)上訴人主張被上訴人引用之
    函釋已停止適用，且本案於88年核課所得稅時，財政部84年
    3月22日台財稅第841611446號函（下稱84年函釋）已適用云
    云。然上開84年函釋內容與本案事實明顯不同，已如前審判
    決階段所述，自無適用餘地。退一步言，縱上訴人認上開69
    年、81年函釋產生漏洞，不應再援用云云，惟納稅義務人當
    時既信賴該函令解釋，基於禁反言原則及維護租稅法之安定
    性，即有犧牲合法性原則之必要，更遑論罰鍰。2.被上訴人
    無故意或過失，不應科處罰鍰：(1)有關行政罰上之過失應如
    何解釋，學說見解認從行政罰理論發展之趨勢而言，其所要
    求之責任條件愈來愈嚴格，晚進各國之立法例幾乎與刑事罰
    之責任條件相一致，且關於故意或過失之涵義，在解釋上與
    刑法之故意及過失並無不同。系爭以減資收回之資本公積配
    股之股票背面，均依財政部65年3月25日台財稅第31899號函
    規定為相關記載：「一本股票係以資本公積轉增資發行，依
    規定免予計入取得年度所得課徵所得稅．．．。」等語，是
    被上訴人信賴該註記，且依法免為申報，自無故意或過失。
    (2)況財政部於82年2月2日台稅一發第8207285720號函又再次
    核示股份有限公司辦理減資以現金收回其原利用資本公積轉
    增資配發股票之課稅案，請依財政部69年、81年函釋規定
    辦理，則被上訴人依據上揭函令，而未申報系爭減資收回資
    本公積配發股票之所得，係信賴全國最高財稅主管機關之函
    令，並無故意或過失，依據信賴保護原則，參酌刑法第21條
    之規定，本件依法令之行為，不應課以罰鍰處分。(二)查所得
    稅法第110條第1項規定係對所得稅「納稅義務人」之處罰。
    所得稅之納稅義務人係依所得稅法第15條：「納稅義務人之
    配偶及．．．有前條各類所得者，應由納稅義務人合併申報
    」，納稅義務人由夫或妻自行選擇之。本件由夫乙○○（被
    上訴人）為納稅義務人，配偶非納稅義務人（夫依法僅有就
    配偶之各類所得合併申報之義務而已）。而被上訴人與其配
    偶係不同個體，是否應受行政罰之故意或過失之條件，應
    就納稅義務人本人認定之，而非對其配偶去認定。本件被上
    訴人之配偶僅為和華公司股東，即未參與和華公司增減資決
    策過程，並不知悉系爭所得係營利所得。又縱配偶知悉其為
    營利所得，配偶亦未告知被上訴人應合併申報之事。且納稅
    義務人之被上訴人及其偶配均確信其取得系爭股票背面註記
    「本股票係為資本公積轉增資股股票」如上述，被上訴人並
    無故意或過失。(三)本件最高行政法院92年度判字第1379號判
    決意旨，與同院對同一案件之判決如91年度判字第2175號判
    決（原審原告為和華公司之股東蔡明昭）、91年度判字第8
    號判決（原審原告為和華公司之股東李潮銘）等見解有異，
    前審判決並未違反經驗法則等語。
    上訴人則以：(一)和華公司在短期間內，行增資旋後減資之形
    式規劃動作，濫用法律上之形式或法律行為，蓄意製造外觀
    上或形式上存在之法律關係或法律狀態，使之不具備課稅構
    成要件，以隱藏實質交易關係，協助各該納稅義務人減輕或
    免除其應納之租稅，此等增、減資行為，以迂迴之方法分配
    土地交易所得予股東，係故意以不正當方法逃漏稅之虛偽安
    排，自應就短漏申報之實質營利所得，依行為時所得稅法第
    110條第1項規定處以罰鍰。(二)依據和華公司83年2月5日股東
    常會議事錄及83年5月28日股東臨時會議事錄紀載，為配合
    增、減資之會議議決事項，乃依公司法規定修改章程，有該
    公司股東（臨時）會議事錄附原卷可稽。惟依行為時公司法
    第172條第4項規定，變更章程之事項須載明於通知或公告之
    召集事由中，不得以臨時動議之方式提出。另依同法第183
    條規定，股東會之議決事項應作成議事錄：於會後15日內分
    發各股東。和華公司所為增資旋即減資之目的，從相關事證
    及所獲經濟利益等事實，足證涉有參與租稅迴避之巧隙安排
    ，已如前述，故被上訴人及其配偶縱非其董、監事，未參與
    公司決策，但對於系爭該公司增減資之會議議決事項，理應
    較一般人更能注意了解，且其既有該項所得，卻辯稱其因基
    於信賴相關函釋而漏未申報系爭營利所得，未有故意或過失
    ，即無足採。(三)復按所得稅法第15條規定，納稅義務人之配
    偶有各類所得者，應由納稅義務人合併報繳。我國綜合所得
    稅制係以家庭為申報單位，夫妻均有所得時，則夫妻互為納
    稅義務人，由夫或妻負責合併申報均可。原審法院既認定被
    上訴人之配偶取得和華公司營利所得4,060,000元，應併課
    其當年度綜合所得稅，自應認被上訴人即有應申報而未申報
    之營利所得之事實，依前揭司法院釋字第275號解釋，被上
    訴人若未能舉證證明其自己無過失，即難謂其不應受罰等語
    ，資為抗辯。
三、原審撤銷原處分及訴願決定，係以：(一)和華公司於82年間出
    售土地，將售地增益轉列資本公積，再利用資本公積辦理轉
    增資，隨即辦理減資以現金收回分配之股票，並於84年7月
    12日經臺北市政府建設局准予公司解散登記，均經該公司股
    東會決議。被上訴人之配偶因而所得之款，係來自出售公司
    所有土地之款，其「無償」取得增資股份, 再予減資，而獲
    得款項，外觀上並非單純的「股份轉讓」。不過在經原審依
    上級審發回意旨，本諸職權，命上訴人機關提出「證明被上
    訴人配偶對上開利用增資再減資之手段來無償配股一事知情
    或可得而知」的證據資料時，上訴人機關僅能指出「和華公
    司在上開增減資以發放現金的過程中，有召開股東會，而被
    上訴人配偶應該有接到開會通知，雖然其沒有實際參加股東
    會，但應該知悉股東會召開之內容」云云。(二)但查：1.雖然
    和華公司召開股東會時，應通知各股東，但和華公司股東人
    數眾多（依原處分卷所示，單單是上訴人機關轄區之人數即
    多達68人），則在寄送過程中有無遺失，被上訴人配偶是否
    確實收到該通知函並無客觀證據資料可資憑信，被上訴人現
    又否認收到上開開會通知，自難憑此認定被上訴人配偶知悉
    上開法律安排。2.況另參酌最高行政法院91年度判字第2175
    號判決及91年度判字第8號判決意旨所示，系爭股票背面註
    記：「本股票係為資本公積轉增資股股票」，依行為時「促
    進產業升級條例」第17條準用同條例第16條第1項規定，以
    資本公積轉增資發行之股票，股東依規定免予計入當年度所
    得，課徵所得稅。被上訴人僅為一般股東，即未參與和華公
    司增減資，並不知悉該公司增、減資決策過程，則其信賴上
    開法條規定，未於取得系爭股票當年度申報所得，亦難謂為
    有過失可言。是依司法院釋字第275號解釋意旨，自不得以
    本案被上訴人漏報前開所得而對之科處漏稅罰鍰等由，為其
    論據。
四、本院按：人民違反法律上之義務而應受行政罰之行為，法律
    無特別規定時，雖不以出於故意為必要，仍須以過失為其責
    任條件（司法院釋字第275號解釋意旨參照）。本件上訴人
    雖主張和華公司在上開增減資以發放現金的過程中，有召開
    股東會，被上訴人配偶為公司股東，應該有接到開會通知，
    雖然其沒有實際參加股東會，且非和華公司董、監事，未參
    與公司決策，但對於和華公司增減資之會議決議事項，理應
    較一般人更能注意了解云云。然查，上訴人於原審並未提出
    被上訴人配偶有收到該通知函之證據資料以實其說，被上訴
    人又否認有收到上開開會通知，自難憑此認定被上訴人配偶
    知悉和華公司增減資之會議決議事項，上訴人上開主張，不
    足採信。又本件被上訴人配偶取得系爭股票背面註記：「本
    股票係為資本公積轉增資股股票」，此為上訴人於原審所不
    爭執，而行為時促進產業升級條例第17條準用同條例第16條
    第1項規定，以資本公積轉增資發行之股票，股東依規定免
    予計入當年度所得，課徵所得稅，從而，被上訴人稱其信賴
    上開法條規定，未於取得系爭股票當年度申報所得，洵堪認
    定，足見被上訴人漏報其配偶前開所得，尚無過失可言。參
    酌司法院釋字第275號解釋意旨，上訴人自不得以被上訴人
    漏報前開所得而對之科處罰鍰，原審因而將訴願決定及原處
    分（包含復查決定）關於罰鍰部分撤銷，核無違誤。上訴論
    旨，仍執被上訴人對漏報前開所得有過失云云，指摘原判決
    違誤，求予廢棄，難認有理由，應予駁回。
據上論結，本件上訴為無理由，爰依行政訴訟法第255條第1項、
第98條第3項前段，判決如主文。
中　　華　　民　　國　　94　　年　　11  　月　  17　　日
                  第四庭審判長法  官　趙　永　康
                              法  官　鄭　淑　貞
                              法  官　黃　淑　玲
                              法  官　侯　東　昇
                              法  官  林  文  舟
以  上  正  本  證  明  與  原  本  無  異
中　　華　　民　　國　　94　　年　　11　　月　　18　　日
　　　　　　　　　　　　　　　書記官　王　褔　瀛
